臺灣板橋地方法院刑事判決
公　訴　人　臺灣板橋地方法院檢察署檢察官
被　　　告　黃慶輝
上列被告因偽造文書等案件，經檢察官提起公訴（99年度調偵字
第2024號），本院依簡式審判程序，判決如下：
    主  文
黃慶輝犯如附表所示之罪，各量處如附表所示之刑。應執行有期
徒刑壹年貳月，如易科罰金，以新臺幣壹仟元折算壹日。如附表
編號一、二、四所示偽造之「顏正順」署名，均沒收。
    事  實
一、黃慶輝於民國95年10月2 日起至98年7 月7 日間任職於國泰
    人壽保險股份有限公司（下稱國泰人壽公司），詎其利用客
    戶顏正順對其之信賴，於代為處理顏正順保險相關事務及私
    人事務之時，基於意圖為自己不法所有及偽造文書之犯意，
    而為如次行為：
（一）明知顏正順未授權於所投保之創世紀變額萬能壽險（保單
      編號：0000000000號）、松柏長期看護終身壽險（保單編
      號：0000000000號）、康樂防癌終身健康保險（保單編號
      ：0000 000000 號）保險單簽收回條中簽名，竟基於行使
      偽造文書之犯意，分別於96年5 月8 日、96年10月11日、
      97年3 月21日，均在臺北市○○路152 號之辦公處所，各
      於上開保險單簽收回條之要保人欄偽簽「顏正順」之簽名
      ，繳回國泰人壽公司行使之，以示顏正順已充分知悉上開
      保險契約內容及其風險性，足生損害於顏正順本人及國泰
      人壽公司審閱保險契約內容之正確性。
（二）明知顏正順於97年3 月份告知其欲以所投保之創世紀變額
      萬能壽險（保單編號：0000000000號）保單領回基金投資
      ，以繳納當期國泰世華銀行信用卡費，(1)詎黃慶輝竟未依
      顏正順指示領取基金投資部分，反基於行使偽造文書之犯
      意，於97年3 月21日，在上開臺北市○○路之辦公室，於
      國泰人壽公司保單借款借據上借款人簽名欄、被保險人簽
      名欄，偽造顏正順之簽名後，繳回國泰人壽公司辦理該保
      單之貸款新臺幣（下同）5 萬元而行使之，足生損害於顏
      正順及國泰人壽公司對於保單質借貸款之正確性。(2)嗣國
      泰人壽公司將該筆款項匯入顏正順第一銀行丹鳳分行帳戶
      內，顏正順誤認該金額係基金領回之5 萬元，並連同自己
      之存款3 萬元一併提領後，在其位於臺北縣新莊市○○○
      路468 巷6 號4 樓住處之樓下，交付8 萬元現金予黃慶輝
      ，委託黃慶輝代為繳納信用卡費，詎黃慶輝竟旋即意圖為
      自己不法所有，予以侵占入己，待顏正順收取次月之信用
      卡帳單時，發現仍列有上期未繳納信用卡款，始知上情。
（三）明知顏正順未同意投保創世紀變額萬能壽險（保單編號：
      00 00000000 號）、安心保住院終身醫療險（保單編號：
      000000 0000 號），竟於97年10月1 日，在其上開臺北市
      ○○路之辦公處所，於上揭保險契約書之要保人欄及被保
      險人欄上、信用卡繳交保險費付款授權書（條碼編號：
      0000000000號）授權人姓名欄上、重要事項告知書上要保
      人及被保險人簽名欄上風險適性問卷上要保人簽章欄、保
      戶投保確認書要保人簽名欄、國泰人壽投資型保險商品委
      託辦理結匯額度查詢暨結匯授權書上立授權書人欄、保險
      單簽收回條要保人欄上，偽簽顏正順之簽名後，繳回國泰
      人壽公司予以投保而行使之，足生損害於顏正順及國泰人
      壽公司對於保險契約審核之正確性。嗣顏正順因信用卡帳
      單列繳上揭保險費55,762元，始知上情（顏正順嗣後為避
      免信用卡欠款未繳遭列為卡債，被迫先行繳納上開款項）
      。
（四）於98年2 月20日，黃慶輝持行動電話0000000000號撥打至
      斯時位於臺北縣新莊市之顏正順所持用之0000000000 號
      行動電話，向顏正順佯稱有先行墊繳顏正順之地震險及火
      險保費金額6,600 元，顏正順因而陷於錯誤，如數匯款至
      黃慶輝指定之國泰世華商業銀行民生分行帳號000-000000
      0000000876號之帳戶（下稱上揭帳戶），嗣顏正順查知地
      震險及火險之保險期間為2 年，尚未到期，始知受騙。
（五）於98年4 月間，致電至顏正順上開住所，佯稱因另幫顏正
      順投保安順手術醫療終身險、新富利年年終身保險，並由
      顏正順以信用卡方式扣繳保險費38,080元保費，後因審核
      未通過，需顏正順先代為償還業務人員所領取之佣金、獎
      金，始能退還顏正順已繳納之保險費，顏正順因而陷於錯
      誤，先後於98年6 月23日、98年6 月25日、98年7 月7 日
      先後匯款15,000元、5,000 元、16,450元至黃慶輝指定之
      上揭帳戶。嗣因顏正順僅於98年7 月7 日收到保險公司退
      還之38, 080 元保費，黃慶輝遲未將上揭匯款返還，顏正
      順始知受騙。
（六）於98年6 月30日，致電至顏正順上開住所，佯稱需錢周轉
      繳納退休手續費5 萬元，始可領回退休金約20、30萬元以
      返還積欠顏正順之債務，顏正順因而陷於錯誤，交付5 萬
      元予黃慶輝。嗣顏正順屢次催討上揭借款，黃慶輝竟置之
      不理，復聯繫國泰公司人員方知黃慶輝並無退休金可領取
      ，至此始知受騙。
二、案經顏正順訴由臺灣臺北地方法院檢察署檢察官陳請臺灣高
    等法院檢署檢察長令轉臺灣板橋地方法院檢察署檢察官偵查
    起訴。本院於準備程序進行中，黃慶輝就被訴事實為有罪之
    陳述，經告知簡式審判程序之旨，並聽取各當事人之意見後
    ，本院合議庭裁定由受命法官獨任進行簡式審判程序。
    理  由
一、按數同級法院管轄之案件相牽連者，得合併由其中一法院管
    轄；又一人犯數罪者，為相牽連案件，刑事訴訟法第6 條第
    1 項、第7 條第1 款分別定有明文。依公訴意旨，本案上揭
    事實均屬相牽連案件，而其中事實欄一（二）(2)、（四）、
    （五）、（六）因犯罪地在本院轄區，屬本院有固有管轄權
    案件，依據上揭規定，本院就上揭事實欄一（一）至（六）
    起訴案件均有管轄權，合先敘明。上揭犯罪事實，業據被告
    黃慶輝於本院審理時自白不諱，核與告訴人顏正順於偵訊中
    指訴情節相符，此外並有國泰人壽公司99年12月3 日國壽字
    第0990120165號函及被告偽造之上開文件影本在卷可憑，足
    證被告之自白確與事實相符，應堪採信。從而本案事證明確
    ，被告犯行堪予認定，自應依法論科。
二、核被告就上揭事實欄一（一）、（二）(1)、（三）部分所為
    ，均係犯刑法第216 條、210 條之行使偽造私文書罪；事實
    欄一（二）(2)部分，則係犯同法第335 條第1 項之侵占罪；
    事實欄一（四）、（五）、（六）部分，則均係犯同法第
    339 條第1 項之詐欺取財罪。被告偽造署名之低度行為為偽
    造私文書之高度行為吸收，偽造私文書之低度行為，則為行
    使偽造私文書之高度行為所吸收，均不另論罪。被告於事實
    欄所為各次行使偽造私文書、侵占、詐欺取財等犯行，係於
    不同時間、地點所為之不同行為，顯係基於個別犯意為之，
    應予分論併罰。爰審酌被告除未能履行保險從業人員應盡之
    忠實義務外，更濫用客戶對其專業人員身分之信任，多次偽
    以客戶名義簽署文件，並以佯稱收取保費、退費、籌款之手
    段向告訴人詐取金錢，另將告訴人囑咐代繳之款項侵占入己
    ，造成告訴人嚴重不便及財產損失，更危及信用，所生危害
    非微，應予非難，兼衡被告事後自知事證明確，未多為無謂
    辯解而坦承犯行，並表示願積極賠償告訴人所受損失，尚見
    悔意之態度，及其生活狀況、犯罪之動機、目的、家庭狀況
    等一切情狀，各量處如主文所示之刑，並諭知易科罰金之折
    算標準，並定其應執行刑暨易科罰金之折算標準，以示懲儆
    。附表編號一、編號二、編號四所示文件並非被告所有，然
    上揭文件簽章欄上，被告以「顏正順」名義所偽造之署名，
    均應依刑法第219 條規定宣告沒收。
據上論斷，應依刑事訴訟法第273 條之1 第1 項、第299 條第1
項前段，刑法第216 條、第210 條、第335 條第1 項、第339 條
第1 項、第219 條、第51條第5 款、第41條第1 項前段，刑法施
行法第1 條之1 第1 項、第2 項前段，判決如主文。
本案經檢察官楊景舜到庭執行職務。
中    華    民    國    100     年    5     月    24  日
                  刑事第十六庭  法  官  王偉光
以上正本證明與原本無異
如不服本判決應於送達後10日內向本院提出上訴狀
                                書記官  阮旭家
中    華    民    國  100     年    5     月    25    日
附錄本案論罪科刑法條全文：
中華民國刑法第210條
（偽造變造私文書罪）
偽造、變造私文書，足以生損害於公眾或他人者，處 5 年以下
有期徒刑。
中華民國刑法第216條
（行使偽造變造或登載不實之文書罪）
行使第 210 條至第 215 條之文書者，依偽造、變造文書或登載
不實事項或使登載不實事項之規定處斷。
中華民國刑法第335條
（普通侵占罪）
意圖為自己或第三人不法之所有，而侵占自己持有他人之物者，
處 5 年以下有期徒刑、拘役或科或併科 1 千元以下罰金。
前項之未遂犯罰之。
中華民國刑法第339條
（普通詐欺罪）
意圖為自己或第三人不法之所有，以詐術使人將本人或第三人之
物交付者，處 5 年以下有期徒刑、拘役或科或併科 1 千元以下
罰金。
以前項方法得財產上不法之利益或使第三人得之者，亦同。
前二項之未遂犯罰之。
 附 表
┌──┬──────┬─────────────────────────┐
│編號│所涉犯罪事實│                主              文                │
├──┼──────┼─────────────────────────┤
│ 一 │事實欄一（一│犯行使偽造私文書罪，處有期徒刑參月，如易科罰金，以│
│    │）          │新臺幣壹仟元折算壹日，創世紀變額萬能壽險（保單編號│
│    │            │：0000000000號）保險單簽收回條上偽造之「顏正順」簽│
│    │            │名壹枚沒收；又犯行使偽造私文書罪，處有期徒刑參月，│
│    │            │如易科罰金，以新臺幣壹仟元折算壹日，松柏長期看護終│
│    │            │身壽險（保單編號：0000000000號）保險單簽收回條上偽│
│    │            │造之「顏正順」簽名壹枚沒收；又犯行使偽造私文書罪，│
│    │            │處有期徒刑參月，如易科罰金，以新臺幣壹仟元折算壹日│
│    │            │，康樂防癌終身健康保險（保單編號：0000000000號）保│
│    │            │險單簽收回條上偽造之「顏正順」簽名壹枚沒收。      │
├──┼──────┼─────────────────────────┤
│ 二 │事實欄一（二│犯行使偽造私文書罪，處有期徒刑參月，如易科罰金，以│
│    │）(1)        │新臺幣壹仟元折算壹日，創世紀變額萬能壽險（保單編號│
│    │            │：0000000000號）保單借款借據上借款人簽名欄、被保險│
│    │            │人簽名欄上偽造之「顏正順」簽名共貳枚均沒收。      │
├──┼──────┼─────────────────────────┤
│ 三 │事實欄一（二│犯侵占罪，處有期徒刑參月，如易科罰金，以新臺幣壹仟│
│    │）(2)        │元折算壹日。                                      │
├──┼──────┼─────────────────────────┤
│ 四 │事實欄一（三│犯行使偽造私文書罪，處有期徒刑參月，如易科罰金，以│
│    │）          │新臺幣壹仟元折算壹日，創世紀變額萬能壽險（保單編號│
│    │            │：0000000000號）、安心保住院終身醫療險（保單編號：│
│    │            │0000000000號）保險契約書之要保人欄及被保險人欄、信│
│    │            │用卡繳交保險費付款授權書（條碼編號：0000000000號）│
│    │            │授權人姓名欄、重要事項告知書上要保人及被保險人簽名│
│    │            │欄上風險適性問卷上要保人簽章欄、保戶投保確認書要保│
│    │            │人簽名欄、國泰人壽投資型保險商品委託辦理結匯額度查│
│    │            │詢暨結匯授權書上立授權書人欄、保險單簽收回條要保人│
│    │            │欄上偽造之「顏正順」簽名共拾肆枚，均沒收。        │
├──┼──────┼─────────────────────────┤
│ 五 │事實欄一（四│犯詐欺取財罪，處有期徒刑參月，如易科罰金，以新臺幣│
│    │）          │壹仟元折算壹日。                                  │
├──┼──────┼─────────────────────────┤
│ 六 │事實欄一（五│犯詐欺取財罪，處有期徒刑參月，如易科罰金，以新臺幣│
│    │）          │壹仟元折算壹日。                                  │
├──┼──────┼─────────────────────────┤
│ 七 │事實欄一（六│犯詐欺取財罪，處有期徒刑參月，如易科罰金，以新臺幣│
│    │）          │壹仟元折算壹日。                                  │
└──┴──────┴─────────────────────────┘